【裁判字號】    89,易,4577
【裁判日期】    900119
【裁判案由】    詐欺
【裁判全文】
臺灣高雄地方法院刑事判決                        八十九年度易字第四五七七號
    公  訴  人  臺灣高雄地方法院檢察署檢察官
    被      告  乙○○○
右列被告因詐欺案件，經檢察官提起公訴（八十九年度偵字第一五七八八號），本院
判決如左：
    主  文
乙○○○無罪。
    理  由
一、公訴意旨略以：被告乙○○○明知自己經濟狀況不佳，並無清償互助會款之能力
    ，竟意圖為自己不法之所有，於民國八十六年九月間，以大盟機械公司之名義，
    參加告訴人甲○○為會首互助會一會，該互助會自八十六年九月十日起至八十九
    年五月十日止，共三十三會，每會新台幣（下同）二萬元，採內標方式，於每月
    十日在告訴人住處開標，被告即於八十六年十月之第二會開標時，佯以四千一百
    元之標金標得會款，並將其所經營之鋒嘉興業有限公司為發票人、票面金額均為
    二萬元之支票共三十一紙，交予會首告訴人作為死會會款之擔保，而使告訴人陷
    於錯誤，給付五十一萬二千九百元之得標會款，惟上開支票除頭二張屆期兌現外
    ，其餘均因存款不足且遭列為拒絕往來戶而退票，因認被告涉犯刑法第三百三十
    九條第一項詐欺取財罪嫌。
二、按犯罪事實應依證據認定之，無證據不得推定其犯罪事實，刑事訴訟法第一百五
    十四條定有明文。又認定不利於被告之事實，須依積極證據，苟積極證據不足為
    不利於被告事實之認定時，即應為有利於被告之認定，更不必有何有利之證據。
    另刑事訴訟法上所謂認定犯罪事實之證據，係指足以認定被告確有犯罪行為之積
    極證據而言，該項證據自須適合於被告犯罪事實之認定，始得採為斷罪資料（最
    高法院三十年上字第八一六號判例、最高法院二十九年上字第三一０五號判例參
    照）。又刑法第三百三十九條第一項詐欺罪之成立，以意圖未為自己或第三人之
    不法所有，以詐術使人將本人或第三人之物交付為要件，所謂以詐術使人交付，
    必須被詐欺人因其詐術而陷於錯誤，若其所使用之方法不能認為係詐術，亦不致
    使人陷於錯誤，即不構成該罪，又債務人於債之關係成立後，其有未依約定本旨
    給付者，在社會一般交易經驗上常見之原因非一，舉凡因不可歸責於己之事由而
    不能給付，或因合法主張抗辯而拒絕給付，甚至在負債之後始行惡意遲延給付，
    皆有可能，非可盡予推定為自始無意給付之詐欺犯罪一端，而刑事被告依法無自
    證無罪之義務。若無積極證據足證被告在債之關係發生時，自始即有不法所有之
    意圖，縱使被告就所負債務惡意違約，不為履行，仍是民事上之問題，尚不得違
    反刑事訴訟法第一百五十四條之規定，僅憑單純債務不履行之狀態而推定被告於
    負債之初，即有詐欺之故意。
三、公訴人以被告乙○○○涉犯刑法第三百三十幾條第一項詐欺取財罪嫌，無非告訴
    人甲○○之指訴、支票影本二十九紙及退票理由單二十七紙為其論罪之依據。訊
    據被告固坦承有於八十六年九月間，以大盟機械公司名義，參加告訴人甲○○互
    助會一會，且於八十六年十月即以四千一百元標取會款之事實，惟堅決否認有何
    詐欺取財犯行，辯稱：當時係因需錢償還貸款及支付貨款始將會標下，且於得標
    後仍有繼續承做工程，亦有續繳會款二期，後因公司無法標到工程，又遭他人倒
    債，從而無法繳納會款，其實無詐騙之意等語。經查：被告於八十六年七、八、
    九月間，銀行每月進帳均維持二百二十萬元以上，足以支應每月生意支出，於十
    月、十一月間，每月進帳雖降為一百多萬元，然仍足供生意上支出之情，業據被
    告提出臺灣省合作金庫交易明細表影本二份附卷為憑，是被告於參加自訴人互助
    會及標取會款時，經濟尚無週轉不靈情形，又被告係因他人邀約而參加自訴人互
    助會一節，業經告訴人於本院審理時陳稱：其去向朋友收會錢時，同里鄰居被告
    剛好在場，其友人詢問被告是否想跟會，被告說好並詢問其是否會害怕，其答稱
    不會，被告便說要跟一會等語明確，且於本院問及被告跟會當時是否施用何種詐
    術時，答稱沒有在卷，應足認被告於跟會及標取會款時，並未施用任何詐術，況
    被告曾分別於八十六年十一月至十二月間，遭蔡明恭、陳文容、馬淑真、林順興
    倒債，金額總計一百零七萬六千八百六十萬元等情，有支票暨存款不足退票單共
    五份附卷可稽，是被告辯稱係因遭他人倒債而無法續繳會款等語，非不可採。綜
    上，被告於參加告訴人自助會及標取會款時，經濟狀況既無何週轉不靈情形，且
    確曾於標取會款後之十一、十二月間，即遭他人倒債達一百多萬元，告訴人又未
    提陳任何有關被告如何自始意圖為自己不法之所有而以詐術使其陷於錯誤交付會
    款之佐證以憑調查，而經本院復查亦無其他積極證據足資審認被告有何公訴人所
    指之詐欺犯行，揆諸前揭法條、判例意旨及說明，依法自應為被告無罪之諭知。
四、本件被告係經本院為無罪之諭知，已如前述，是檢察官移送併案審理之八十九年
    度偵緝字第一六九五號案件，即與本案無何法律上為同一案件之關係，自應退回
    由檢察官另行偵辦。
據上論斷，應依刑事訴訟法第三百零一條第一項，判決如主文。
中      華      民      國      九十    年      一      月    十九      日
                                  臺灣高雄地方法院刑事第一庭
                                          法  官  黃  悅  璇
右正本證明與原本無異。
如不服本判決，應於判決送達後十日內，向本院提出上訴狀。
                                          書記官  沈      蘊
中    華    民    國      九十      年      一      月      二十      日


司法院資訊處製作；財團法人民間司法改革基金會備份。
